【裁判字號】    97,台上,5395
【裁判日期】    971030
【裁判案由】    偽造文書等罪
【裁判全文】
最高法院刑事判決            九十七年度台上字第五三九五號
上  訴  人  台灣高等法院檢察署檢察官
被      告  甲○○
選任辯護人  郭士功律師
上列上訴人因被告偽造文書等罪案件，不服台灣高等法院中華民
國九十四年六月二十一日第二審判決（九十四年度上訴字第一０
五八號，起訴案號：台灣板橋地方法院檢察署九十三年度偵字第
一二九六一號），提起上訴，本院判決如下：
    主  文
上訴駁回。
    理  由
按刑事訴訟法第三百七十七條規定，上訴於第三審法院，非以判
決違背法令為理由，不得為之。是提起第三審上訴，應以原判決
違背法令為理由，係屬法定要件。如果上訴理由書狀並未依據卷
內訴訟資料，具體指摘原判決不適用何種法則或如何適用不當，
或所指摘原判決違法情事，顯與法律規定得為第三審上訴理由之
違法情形，不相適合時，均應認其上訴為違背法律上之程式，予
以駁回。本件原判決以公訴意旨略稱：被告甲○○係設址台北縣
板橋市○○路二十五巷十四號二樓「眾群稅務會計事務所」（下
稱眾群會計事務所）之負責人，以專門從事為人記帳及申報營利
事業各項稅務為業，為經辦會計業務之人，自民國八十六年間起
，受林武人之委任，為「榮安窯業股份有限公司」（下稱榮安公
司）處理報稅及記帳業務，明知榮安公司與「陽陽貿易有限公司
」（下稱陽陽公司）間並無實際交易行為，竟基於幫助逃漏稅捐
及偽造文書之犯意，利用記帳之機會，擅自將陽陽公司所開具金
額為新台幣（下同）二十萬元之不實發票（字軌號碼為ＦＸ00
000000號）一紙交予榮安公司，並代為填製「營業人銷售
額與稅額申報書」，持向台北縣稅捐稽徵處申報稅款，足以生損
害於稅捐機關對於稅捐稽徵業務管理之正確性，並致林武人須補
繳營業稅款一萬元及罰鍰五萬元。因認被告葉豔鳳填製不實營業
稅申報書並持以行使之部分，涉有刑法第二百十六條、第二百十
五條之行使業務上登載不實文書罪嫌；行使上開偽造統一發票之
部分，涉有刑法第二百十六條、第二百十條之行使偽造私文書罪
嫌；幫助逃漏稅捐部分，涉有稅捐稽徵法第四十三條第二項、第
一項之幫助逃漏稅捐罪嫌（上開法條係檢察官於第一審當庭變更
並提出補充理由書刪除起訴書原載「商業會計法第七十一條第一
項」之法條）。原判決依審理結果，認不能證明被告犯罪，因而
維持第一審就行使偽造私文書部分所為諭知被告無罪之判決，駁
回檢察官在第二審之上訴，已綜核卷內全部證據資料，詳述其調
查、取捨證據之結果及得心證之理由。從形式上觀察，並無判決
違背採證法則或理由不備之違法情形存在。檢察官上訴意旨略稱
：(一)、原判決認定榮安公司「可能」與「漢昇會計事務所」或李
文鑫直接聯繫或透過其他方式聯繫簽證業務範圍以外之其他事宜
，乃違背經驗法則，自有適用法則不當之違法。(二)、證人郭麗玲
偵查中先稱交付被告帶回作帳之發票，係指由榮安公司開立之營
業稅發票，嗣後改稱與被告核對營業稅時，如有不足，被告表示
「眾群會計事務所」有購買設備之發票可開具給榮安公司報稅等
語，係指公司年度申報營利事業所得稅而言，並無前後矛盾、供
述不一之情形。另參證人呂雪鳳偵查中之證述，益證本件偽造發
票係被告作好外帳交「漢昇會計事務所」簽證時，為降低榮安公
司年度營利事業所得稅而由陽陽公司所開立，故不可能在平時申
報營業稅時，即由郭麗玲交付。另據郭麗玲證稱，被告表示有多
餘的購買設備發票可交榮安公司報稅等語，更可見被告就系爭發
票知係偽造。原審未查明其中不同，率指郭麗玲前後供述不一，
顯違背經驗法則。(三)、被告迭稱發票係由榮安公司所交付，為明
發票之交付過程，自有傳喚李文鑫調查之必要，原審未依職權調
查，而以陽陽公司係虛設公司等語而駁回乙○○○之聲請調查，
顯有刑事訴訟法第三百七十九條第十款之違法。(四)、榮安公司於
請求檢察官提起第二審上訴時，即補充被告涉嫌侵占榮安公司所
委託繳納之稅款，致榮安公司受損失之事實，惟原判決竟以呂雪
鳳證稱，倘開立虛設行號發票，受益者係榮安公司等語，及被告
辦理記帳僅收四千元之報酬，認定被告無偽造文書及幫助逃漏稅
捐之犯意，違反經驗法則，有判決不適用法則之違法云云。惟查
：(一)、刑事訴訟法第一百五十四條證據裁判主義之規定，乃揭櫫
國際公認之刑事訴訟無罪推定原則，為保障被告人權之重要指標
，依此原則，在檢察官所舉證據及法院依刑事訴訟法第一百六十
三條第二項職權調查所得之證據，其為訴訟上之證明，尚未達於
通常一般人均不致有所懷疑，而得確信其為真實之程度，足以證
明被告有罪之前，自應推定其無罪。證據之取捨及證明力之判斷
，俱屬於事實審法院之職權，判決內若已論敘其何以作此判斷之
心證理由，且其取捨判斷不違背經驗法則或論理法則，即不生判
決違背法令之問題。原判決業於理由內敘明告訴人林武人之指訴
，僅係片面之詞；證人即榮安公司之會計郭麗玲就榮安公司究有
無與被告核對稅款之證詞，前後不一，且其為榮安公司之會計，
證言難免有偏頗或撇清己身責任之嫌；依證人即眾群會計事務所
前會計林淑好證稱：報稅之發票，均係榮安公司所交付，不會自
行兜取不相干之發票列入申報營業稅等語，乃認被告據以申報榮
安公司營業稅之統一發票，均係由榮安公司交付，且經當場核對
發票金額及營業稅額，被告自不可能持其他不相干之發票據以申
報；且依證人即前漢昇會計事務所會計呂雪鳳之證述，認本件發
票非由被告自行取得；另以乙○○○之證言，認被告無甘冒涉犯
偽造文書、幫助逃漏稅捐等犯行之風險，主動以不實發票持以申
報榮安公司營業稅，而幫助榮安公司逃漏稅捐之合理動機。另以
呂雪鳳之證述，未能據以推論「漢昇會計事務所」或李文鑫與榮
安公司有無直接聯繫或透過其他方式聯繫簽證業務範圍以外之其
他事宜，亦於理由內論敘綦詳。核其證據之取捨判斷並不違背經
驗法則及論理法則，自不容上訴意旨任指為違法。(二)、刑事訴訟
法第三百七十九條第十款所稱應調查之證據，係指與待證事實具
有重要關係，在客觀上認為有調查之必要性，為認定事實、適用
法律之基礎者而言。倘事實業臻明確，當事人聲請調查之證據，
僅在延滯訴訟，甚或就同一證據再度聲請調查，自均欠缺其調查
之必要性，未為無益之調查，亦無證據調查職責未盡之違法情形
存在。原判決就乙○○○請求傳喚李文鑫一事，審酌台北縣稅捐
稽徵處函及財政部再訴願決定書，認為無再調查之必要，已於理
由內說明綦詳，上訴意旨仍執以指摘原判決違法，不得謂係合法
之第三審上訴理由。其餘上訴意旨，純係就原判決已說明事項，
徒憑主觀意見，任意指摘為違法，且仍為單純事實之爭執，要難
謂係適法之第三審上訴理由。依上揭說明，檢察官此部分之上訴
違背法律上之程式，應予駁回。又按裁判上一罪之重罪部分得上
訴第三審法院，其原雖屬不得上訴於第三審之輕罪部分，依審判
不可分之原則，第三審法院亦應併予審判，但以重罪部分之上訴
合法為前提，如該重罪部分之上訴為不合法，第三審法院應從程
序上予以駁回，而無從為實體上判決，對於輕罪部分自亦無從適
用審判不可分之原則，併為實體上審判。本件公訴意旨認被告尚
牽連觸犯刑法第二百十六條、第二百十五條之行使業務上登載不
實文書罪嫌、稅捐稽徵法第四十三條第二項、第一項之幫助逃漏
稅捐罪嫌部分，核均屬刑事訴訟法第三百七十六條第一款之罪，
原不得上訴於第三審法院，檢察官一併提起上訴，然因前開得上
訴第三審之行使偽造私文書罪嫌部分，既經本院以其上訴不合法
，而從程序上予以駁回，則上訴意旨(四)有關此輕罪部分之上訴，
亦為法所不許，應併予駁回。
據上論結，應依刑事訴訟法第三百九十五條前段，判決如主文。
中    華    民    國  九十七  年    十    月   三十   日
                      最高法院刑事第四庭
                          審判長法官  張  淳  淙
                                法官  劉  介  民
                                法官  張  春  福
                                法官  林  俊  益
                                法官  陳  世  雄
      本件正本證明與原本無異
                                      書  記  官
中    華    民    國  九十七  年   十一   月   三    日
                                                    m


司法院資訊處製作；財團法人民間司法改革基金會備份。
